【裁判字號】    98,交聲更,8
【裁判日期】    981113
【裁判案由】    違反道路交通管理處罰條例聲明異議
【裁判全文】
臺灣新竹地方法院交通事件裁定         98年度交聲更字第8號
原處分機關  交通部公路總局新竹區監理所
異  議  人
即原處分人  甲○○
                      3弄8號.
上列異議人即受處分人因違反道路交通管理處罰條例案件，對於
交通部公路總局新竹區監理所民國98年4月15日竹監營字第裁50-
E00000000 號違反道路交通管理事件裁決處分聲明異議，經本院
以98年度交聲字第275 號裁定後，異議人不服，提起抗告，由臺
灣高等法院以98年度交抗字第1882號裁定發回，本院裁定如下：
      主  文
原處分撤銷。
甲○○汽車駕駛人駕駛汽車，經測試檢定酒精濃度超過規定標準
，處罰鍰新臺幣萬元，吊扣其輕型機車駕駛執照壹年，並應接
受道路交通安全講習。
      理  由
一、(1)按汽車駕駛人飲用酒類或其他類似物後其吐氣所含酒精濃
    度超過每公升0.25毫克或血液中酒精濃度超過0.05% 以上，
    不得駕車；又汽車駕駛人，駕駛汽車經測試檢定有酒精濃度
    超過規定標準之情形者，處15,000元以上60,000元以下罰鍰
    ，並當場移置保管該汽車及吊扣其駕駛執照1 年，並應接受
    道路交通安全講習，道路交通安全規則第114 條第2 款、道
    路交通管理處罰條例第35條第1 項第1 款、第24條第1 項第
    2 款分別定有明文。再依道路交通安全規則第2 條第1 款規
    定之名詞釋義，上開「汽車」係指在道路上不依軌道或電力
    架線而以原動機行駛之車輛（包括機器腳踏車）。(2)又違反
    道路交通管理事件裁決書處罰主文欄，應填註應受吊扣之汽
    車牌照、駕駛執照或執業登記證名稱、號碼及吊扣期間，違
    反道路交通管理事件統一裁罰基準及處理細則第43條第2 項
    第3 款亦定有明文。
二、原處分意旨略以：異議人即受處分人甲○○於民國98年2月5
    日上午10時31分許，騎乘車號RPC-500 號輕型機車，行經新
    竹縣竹北市○○路340-56號前，因未戴安全帽且面色紅潤、
    疑似飲酒，經新竹縣政府警察局交通隊員警施予酒測，測得
    呼氣中酒精濃度為每公升0.52毫克超過規定標準，經警填製
    竹縣警交字第E00000000 號舉發違反道路交通管理事件通知
    單（下稱舉發通知單）當場舉發，嗣經原處分機關於98年4
    月15日以竹監營字第裁50-E00000000號裁決書（下稱裁決書
    ），依道路交通管理處罰條例第35條第1 項第1 款（原裁決
    書漏引同條例第24條第1 項第2 款）等規定，裁處異議人罰
    鍰新台幣（下同）30,000元，吊扣駕駛執照12個月，及施以
    道安講習。復於本件聲明異議案件移送書之意見欄，載明異
    議人係持小型車駕駛輕型機車酒駕違規，依道路交通管理處
    罰條例第35條第1 項規定（漏引同條例第24條第1 項第2 款
    ），裁處異議人罰鍰30,000元，吊扣小型車駕駛執照1 年、
    施以道安講習等語（見本院98年度交聲字第275 號第3 頁）
    。
三、聲明異議意旨略以：異議人於舉發當日確無飲酒，僅因其吃
    檳榔臉紅紅的，即遭員警強制進行酒測，也不讓其回家拿證
    件和休息，其向員警稱係前一晚飲酒，惟其肝功能不好、代
    謝較差，不應據此即認定其酒後騎車，且對其施以酒測之酒
    測器應有問題才會測出酒精濃度，爰依法聲明異議等語。
四、經查：
（一）異議人即受處分人甲○○於98年2月5日上午10時31分許，
      騎乘車號RPC-500 號輕型機車，行經新竹縣竹北市○○路
      340-56號前，因未戴安全帽且面色紅潤、疑似飲酒，為員
      警施以酒測，測得呼氣中酒精濃度為每公升0.52毫克超過
      規定標準等情，有下列證據可資佐證：
    １、業據證人即填製舉發通知單員警劉信哲到庭具結證稱：
        取締過程跟異議人所述相同，我們巡邏看到異議人安全
        帽未扣，本來想要停下來勸導他把安全帽戴好，看到異
        議人有吃檳榔，臉紅紅的，我就問他是否有喝酒，他說
        沒有，他說是因為吃檳榔才會臉紅紅的，我就靠近他，
        請他吐氣，我有聞到酒味，我告訴他應該有喝酒，他才
        承認他昨天晚上有喝酒，我說按照規定有喝酒的話要測
        試，當時異議人要求說要漱口，我告訴他按照酒測的規
        定，喝酒如果已逾15分鐘就可以對當事人酒測，如果15
        分鐘之內的話，當事人可以要求提供礦泉水漱口，或者
        等待15分鐘之後才進行酒測。我告訴他依照規定，昨天
        晚上喝的酒，我就可以對他進行酒測，我就拿酒測器給
        異議人酒測，異議人說他早上沒有喝酒，一直說是昨天
        晚上喝的，我告訴他酒測器主要是測試殘留酒精的濃度
        ，不是針對是何時喝酒的，當時我身上沒有攜帶酒測器
        ，就呼叫另外1 部巡邏車攜帶酒測器來對異議人酒測，
        酒測值是每公升0.52毫克，我們有給異議人看，就依規
        定製單並且扣車。這酒測單上面的案號，就是酒測儀器
        正式使用之次數，測試使用是不紀錄的，本件案號是22
        ，表示儀器是第22次使用，酒測單上面的序號及分析器
        的號碼，就是酒測器檢定合格證書上的器號等語（見本
        院98年度交聲字第275 號卷第20至25頁）。
    ２、參以異議人受酒精濃度測試之分析器號碼為084062號，
        有該酒精濃度檢驗單在卷可稽（見本院98年度交聲字第
        275 號卷第10頁）。而該測試器於97年12月10日經經濟
        部標準檢驗局檢驗合格，檢定有效期間為1 年，復於97
        年12月24日經財團法人工業技術研究院查核通過等情，
        亦有上開證人庭呈之該084062號呼氣酒精測試器檢定合
        格證書、該測試器照片2 幀、新竹縣政府警察局測試紀
        錄簿影本及財團法人工業技術研究院98年2 月2 日工研
        量字第0980001124號函暨其所檢附之呼氣酒精測試器查
        核測試紀錄附卷可參（見本院98年度交聲字第275 號卷
        第28至37頁）；再者，檢定合格有效期間內達1000次者
        ，亦視同屆滿檢定合格有效期間，於有效期間或超過使
        用次數達1000次，則該合格證作廢，亦有上開合格證書
        記載明確。經查，本件異議人受酒測之時間為98年2 月
        5 日，係在呼氣酒精測試器檢定合格有效期間1 年內，
        且該次為該呼氣酒精測試器第22次使用，有本院訊問筆
        錄及酒精濃度檢驗單上「案號」22之流水號附卷可資比
        對（見本院98年度交聲字第275 號卷第10、24頁），足
        見呼氣酒精測試器並未逾越合格之有效期間，堪認員警
        舉發時對異議人所使用之酒精測試器應係正常運作，無
        任何故障或產生誤差之情形，是以呼氣酒精測試器檢測
        異議人呼氣中酒精濃度為每公升0.52毫克等情，堪足憑
        信，況異議人亦未提出其他事證證明該酒精測試器有產
        生誤差之可能。
    ３、另依內政部警政署「取締酒後駕車程序」規定，警察對
        受測者實施檢測前，應先確認受測者已飲酒結束15分鐘
        以上，以避免口腔殘留酒精濃度影響檢測之準確度。倘
        未超過前揭時間，得衡酌現場狀況，詢問受測者是否等
        候或提供礦泉水漱口，至該提供之水量，以足供受測者
        漱口為度，此有內政部警政署98年1 月23日警署交字第
        0980051588號函暨所附之取締酒後駕車程序1 份在卷可
        稽（本院98年度交聲字第275 號卷第39至41頁）。換言
        之，所謂實施酒精濃度測試前應先確認受測者已飲酒結
        束15分鐘以上或漱口之執行方式，僅係考量避免有飲酒
        或飲用含酒精成分之物品結束未超過15分鐘者，其口腔
        殘存之酒精成分致影響酒測準確度之情形。然本件異議
        人自承係在為警攔查前一晚飲酒，距異議人之飲酒結束
        時間早已逾15分鐘，警方依規定不需提供飲水漱口，即
        可對其實施酒精濃度測試，是以，本件員警舉發前開施
        以酒測之程序，亦無違誤之處。
    ４、綜上所述，異議人於裁決書所載時、地接受酒測，其呼
        氣中酒精濃度達每公升0.52毫克，堪以認定。
（二）次查，飲酒後控制能力下降，在道路上駕駛車輛，本對道
      路安全造成極大威脅，是上開道路交通安全規則、道路交
      通管理處罰條例關於呼氣酒精濃度超出一定標準即禁止駕
      車之規定，係為保障道路使用人之安全所普遍訂定之行政
      規範，考量維護用路人之安全、取締所耗費之成本及限制
      駕駛人之用路權各方面後，定出適當之規定，構成要件上
      講求簡單明確，以使一般國民可以清楚知悉，第一線之執
      法人員亦有所遵循，故只要呼氣酒精濃度超出每公升0.25
      毫克，即認定不得駕車。本件異議人既於交通違規陳述單
      及本院審理中皆自承前有酒後駕車之紀錄，對此規定自不
      可諉稱不知。
（三）此外，異議人於交通違規陳述單中陳述，其受舉發當時向
      警方表示曾有醫生診斷身體肝臟代謝慢，就算隔了1、2天
      還是會有殘留，不會那麼快退等語，於本院前次調查中辯
      稱：本案查獲之前不知道自己肝功能指數偏高且代謝功能
      不好，查獲之後才想說過了10幾小時還沒有退，才去醫院
      檢查云云，足見異議人前後陳述不一，顯係卸責之詞。是
      異議人既已明瞭自己之身體狀況，又前已受有酒後駕車遭
      舉發之紀錄及4 次酒後駕車之公共危險罪之前科，此有機
      車駕照基本資料及異議人台灣高等法院被告前案紀錄表在
      卷可佐（見本院98年度交聲字第275 號卷第12-13 、18頁
      ），其明知身體代謝能力不佳，對於酒量之控制自更應謹
      慎，縱異議人駕車當時確實不知其體內酒精濃度仍超過標
      準值，惟受測者是否已達一定酒精濃度而不應駕駛或騎乘
      車輛，係取決於酒精濃度測試檢定是否已超過標準值，與
      受測者主觀上是否知悉檢測值無涉，是汽機車駕駛人一旦
      受酒精濃度測試檢定測試結果達上開不應駕駛或騎乘車輛
      之規定標準，而汽機車駕駛人仍駕駛或騎乘車輛上路者，
      即應負法律相關規定之罰責，是異議人上開所辯，核不足
      採。
（四）關於吊扣何等級車輛駕駛執照之疑義：
  １、按道路交通管理處罰條例第68條業於94年12月14日修正，
      並自95年3月1日施行，修正前該條文規定：「汽車駕駛人
      ，因違反本條例及道路交通安全規則之規定，受吊扣或吊
      銷駕駛執照處分時，吊扣或吊銷其持有各級車類之駕駛執
      照」；修正後該條文規定：「汽車駕駛人，因違反本條例
      及道路交通安全規則之規定，受吊銷駕駛執照處分時，吊
      銷其持有各級車類之駕駛執照」。查該條文修正前，其原
      提案修正條文為：「汽、機車駕駛人，因違反本條例及道
      路交通安全規則之規定，受吊扣或吊銷駕駛執照處分時，
      吊扣或吊銷其違法或違規當時所駕駛車輛之駕駛執照」；
      立法理由略以：「原條文將違法或違規駕駛人所持有各級
      車類之駕駛執照一併吊扣或吊銷，失之過酷，影響人民工
      作及生活甚鉅，爰修正之」等語。而最後通過之修正條文
      ，係將道路交通管理處罰條例第68條原有條文中之「吊扣
      或」三字刪除。準此，參照上開立法理由及立法經過，依
      修正後之條文，上開規定受「吊銷駕照」處分者，仍維持
      吊銷駕駛人持有各級車類之駕駛執照，至於受「吊扣駕照
      」處分者，則僅「吊扣」其違法或違規當時所駕駛車輛之
      駕駛執照，不再吊扣其持有各級車類之駕駛執照。經查，
      本件異議人違規行為時間為98年2月5日，徵諸首揭道路交
      通管理處罰條例第68條之修正時間，本件自應適用修正後
      之現行道路交通管理處罰條例第68條之規定，先予敘明。
  ２、現行道路交通管理處罰條例第68條之規定既將「吊扣」等
      字刪除，異議人受吊扣駕駛執照處分時，應不再吊扣其持
      有之各級車類駕駛執照，故原處分機關於作成吊扣駕駛執
      照處分時，應就異議人所應吊扣之駕駛執照種類予以限定
      ，即僅得吊扣異議人違規當時所駕駛車輛之駕駛執照，始
      符依法行政原則。是本件異議人於違規時領有普通小型車
      駕駛執照而具有騎乘輕型機車之資格，其騎乘輕型機車違
      規，依法所受之處分應為限制其騎乘輕型機車之權利，而
      非限制異議人駕駛小型車之權利，始符合比例原則。
  ３、觀諸原處分機關出具之裁決書內容，並未載明裁決吊扣何
      等級車輛之駕駛執照，核屬內容不明確之裁決處分。嗣觀
      諸原處分機關就本件聲明異議之意見書內容，則記載吊扣
      異議人所考領之小型車駕駛執照，是認原處分機關無視於
      現行道路交通管理處罰條例第68條之修法意旨，而欲執行
      吊扣異議人所考領之小型車駕駛執照，顯已逾越現行道路
      交通管理處罰條例第68條之規範意涵及範圍，與依法行政
      原則有違。
  ４、從而，本件異議人之「酒後騎乘輕型機車，經測試呼氣中
      酒精濃度超過規定標準」之違規行為，依法僅能吊扣異議
      人輕型機車駕駛執照1 年。至於本件異議人有無輕型機車
      駕駛執照可供吊扣，係屬執行方式之問題，行政機關本應
      時時因應法令之變更，而精進其行政執行成效，斷不得因
      技術層面之執行困難，而置立法修正通過之條文不予遵守
      適用，甚或逾越比例原則，此技術層面的問題，要難據為
      原處分並無不當之理由。
五、綜上所述，異議人確有於裁決書所載時、地，有「因酒後騎
    乘輕型機車，經測試呼氣中酒精濃度超過規定標準」之違規
    行為，原處分機關依道路交通管理處罰條例第35條第1項第1
    款、第24條第1項第2款之規定，裁處異議人罰鍰30,000元、
    吊扣駕駛執照12個月，並施以道路交通安全講習，核無違誤
    ，此部分異議為無理由。至原處分機關所為之裁決處分，依
    法僅能吊扣異議人輕型機車駕駛執照1 年，然裁決書未依違
    反道路交通管理事件統一裁罰基準及處理細則第43條第2 項
    第3 款規定而於主文欄記載明確，於法規未合，亦有不當。
    從而，本件聲明異議雖無理由，惟因原裁決處分仍有上開可
    議之處，自應由本院撤銷原裁決處分，改諭知如主文第2 項
    所示之裁罰，以資適法。
六、據上論斷，應依道路交通管理處罰條例第87條第2 項，道路
    交通案件處理辦法第20條前段，裁定如主文。
中    華    民    國    98    年    11    月    13    日
                  交通法庭法  官  黃美文
以上正本證明與原本無異。
如不服本裁定應於送達後5日內向本院提出抗告狀。
中    華    民    國    98    年    11    月    16    日
                          書記官  劉亭筠


司法院資訊處製作；財團法人民間司法改革基金會備份。
